臺灣高等法院臺南分院刑事判決　　　　100年度上易字第630號
上　訴　人　臺灣臺南地方法院檢察署檢察官
被　　　告　賴贊宇
選任辯護人
即扶助律師　林祈福律師
上列上訴人因被告竊盜案件，不服臺灣臺南地方法院100年度易
字第924號中華民國100年9月20日第一審判決（起訴案號：臺灣
臺南地方法院檢察署100年度偵字第8343號），提起上訴，本院
判決如下：
    主  文
上訴駁回。
    理  由
一、公訴意旨以：賴贊宇為位於臺南市○區○○路2段237號「瑪
    卡羅尼餐廳」之廚房工讀生，竟意圖為自己不法之所有，於
    民國100年5月30日20時33分許，在該餐廳收銀機前，趁店員
    羅紹云不注意之際，徒手竊取收銀機內之新臺幣（下同）20
    00元，得手後將之藏於口袋內；翌日（即5月31日）20時5分
    許、56分許（依監視器所載時間），復以同一方式，竊取收
    銀機內2500元得手放入口袋內。嗣因店主蔡元豪發覺金額不
    符，調店內監視器，報警查獲。因認被告賴贊宇涉犯刑法第
    320條第1項之竊盜罪嫌。
二、證據能力方面
  (一)按被告以外之人於審判外之言詞或書面陳述，除法律有規定
    者外，不得作為證據，刑事訴訟法第159條第1項定有明文。
    證人蔡元豪之警詢筆錄，係被告以外之人在審判外之陳述，
    既經被告於本院審理中表示不同意採為證據（見本院卷第52
    頁），且檢察官又未證明前開筆錄內容符合刑事訴訟法第15
    9條之2之例外規定，依前揭規定，本院認為無證據能力。
  (二)次按被告以外之人於審判外之陳述，雖不符合刑事訴訟法規
    定傳聞證據得為證據之例外規定，而經當事人於審判程序同
    意作為證據，法院審酌該言詞陳述或書面陳述作成時之情況
    ，認為適當者，亦得為證據。當事人、代理人或辯護人於法
    院調查證據時，知有刑事訴訟法第159條第1項不得為證據之
    情形，而未於言詞辯論終結前聲明異議者，視為有前項之同
    意，刑事訴訟法第159條之5亦有明文。除證人蔡元豪之警詢
    筆錄外，本判決所引用具傳聞性質之供述證據及非供述證據
    ，經本院於審理時提示檢察官、被告均表示無意見（見本院
    卷第52頁），迄於言詞辯論終結前亦未聲明異議，視為同意
    作為證據，本院審酌該等證據之取得過程並無瑕疵，與本案
    待證事實間復具有相當之關聯性，自得採為證據。
三、按犯罪事實應依證據認定之，無證據不得認定犯罪事實；不
    能證明被告犯罪者，應諭知無罪之判決。刑事訴訟法第154
    條第2項、第301條第1項，分別定有明文。此所謂認定犯罪
    事實之證據，係指足以認定被告確有犯罪行為之積極證據而
    言，如未發現相當證據，或證據不足以證明，自不能以推測
    或擬制之方法，以為裁判基礎。再認定不利於被告之事實，
    需依積極證據，茍積極證據不足為不利於被告事實之認定時
    ，即應為有利於被告之認定，更不必有何有利之證據。又刑
    事訴訟上證明之資料，無論其為直接證據或間接證據，均須
    達於通常一般人均不致於有所懷疑，而得確信其為真實之程
    度，始得據為有罪之認定，若其關於被告是否犯罪之證明未
    能達此程度，而有合理性懷疑之存在，致使無從形成有罪之
    確信，根據「罪證有疑、利於被告」之證據法則，即不得遽
    為不利被告之認定。以情況證據（即間接證據）斷罪時，尤
    須基於該證據在直接關係上所可證明之他項情況事實，本乎
    推理作用足以確證被告有罪，方為合法，不得徒憑主觀上之
    推想，將一般經驗上有利被告之其他合理情況逕予排除（最
    高法院29年上字第3015號、76年台上字第4986號判例參照）
    。又刑事訴訟法第161條已於91年2月8日修正公布，其第1項
    規定：檢察官就被告犯罪事實，應負舉證責任，並指出證明
    之方法。因此，檢察官對於起訴之犯罪事實，應負提出證據
    及說服之實質舉證責任。倘其所提出之證據，不足為被告有
    罪之積極證明，或其指出證明之方法，無從說服法院以形成
    被告有罪之心證，基於無罪推定之原則，自應為被告無罪判
    決之諭知（最高法院92年台上字第128號判例參照）。又告
    訴人之告訴，係以使被告受刑事追訴為目的，其指訴是否與
    事實相符，仍應調查其他證據，以資審認，必被害人所述被
    害情形，無瑕疵可擊，且就其他方面調查，又與事實相符，
    始足據為有罪判決之基礎（最高法院81年度台上字第3539號
    判決參照）。易言之，告訴人之陳述如無瑕疵，且就其他方
    面調查又與事實相符，固足採為科刑之基礎，倘其陳述尚有
    瑕疵，則在未究明前，自不得遽採為論罪科刑之根據；而所
    謂無瑕疵，係指被害人所為不利被告之陳述，與社會上之一
    般生活經驗或卷附其他客觀事證並無矛盾而言，至所謂就其
    他方面調查認與事實相符，非僅以所援用之旁證足以證明被
    害結果為已足，尤須綜合一切積極佐證，除認定被告確為加
    害人之外，在推理上無從另為其他合理原因之假設而言。
四、公訴人認被告賴贊宇涉有竊盜犯行，係以證人即餐廳店長蔡
    元豪及餐廳店員羅紹云之證述，以及100年5月29、30、31日
    被告在餐廳收銀機拿錢之翻拍照片，為論斷之依據。訊據被
    告堅決否認有何竊盜犯行，辯稱：我雖是餐廳內場助理廚師
    ，但老闆離開餐廳時，命我支援外場，幫忙外場結帳，零錢
    不足時，負責至附近店家換零錢，100年5月30日老闆叫我支
    援外場時，收銀機內零錢不多，我擔心不足找給客人，從自
    己身上拿出2個50元硬幣及10個10元硬幣，與收銀機內2張百
    元鈔兌換，我當時有告知羅紹云我要換零錢；100年5月31日
    老闆又叫我支援外場時，我身上適有百元鈔多張，從自己身
    上拿出10張百元鈔兌換收銀機內的1張千元鈔，同日稍後，
    有客人以1張500元紙鈔結帳，我從自己身上拿出5張百元鈔
    兌換，我並無竊取收銀機裡的錢等語。
五、經查：
  (一)證人即告訴人即該餐廳店長蔡元豪固於偵查中證稱：那天晚
    上10點結帳後，我發現短缺2000元，我檢查監視器發現負責
    廚房工作的賴贊宇有動過收銀機，而負責收銀機的小姐有時
    在場、有時不在場，賴贊宇若要換鈔票，應該要把錢拿給小
    姐兌換等語（見偵卷第8頁）；惟其於原審另證稱：我店裡
    有收銀機，每一個客戶進來都有填寫一張菜單，菜單都會保
    留下來，晚上10點打烊員工下班，我自己結帳核對金額，我
    是把所有菜單集中，收銀機再按總計，收銀機會列出當日所
    有交易時間、交易金額、總共金額，我再核對收銀機裡的現
    金，我總計完，金額正確，我就會丟掉菜單，但100年5月30
    、31日店裡收銀機故障無法列出總計，我自己以人工計算客
    人菜單再核對收銀機裡現金，100年5月30日那一天按我提出
    之營收支出表記載應是短少2200元，100年5月31日應該是短
    收2500元以上，但裡面多了很多1塊及5塊，金額有一些尾數
    ，就沒有算進去等語（見原審卷第40-42頁）；證人即餐廳
    店員羅紹云證稱：我只負責將客人所點菜單「單張」計算總
    額，並沒有加總計算全部菜單總額，也沒有計算收銀機內現
    金實收多少，通常核對當日營收的是老闆，至於老闆核對店
    內營收方式，我不清楚等語（見原審卷第48-49頁）。又原
    審命告訴人蔡元豪提出「100年5月30、31日瑪卡羅尼餐廳營
    業金額短少之證明（即該店100年5月30、31日客人所點之菜
    單，及該店所收取之現金紀錄、記帳本、統一發票）」（見
    原審卷第11頁），告訴人蔡元豪僅提出其自行製作之5月30
    日、5月31日營收支出表2張（見原審卷第15、16頁）；則告
    訴人即證人蔡元豪既陳稱其每次結帳若菜單總額經其本人核
    對收銀機總額相符後始會丟棄，然其於100年5月30日、31日
    晚間餐廳打烊後，雖因收銀機故障，惟經其以人工比對菜單
    與收銀機內現金總額結果，已察覺收銀機內營收金額短少，
    其理當留存100年5月30日、31日菜單以供查對為是，然其無
    法提出該2日之菜單，則告訴人蔡元豪指訴是否可採，非無
    可疑；況該餐廳之收銀機於100年5月30、31日因故障而無「
    總計」功能，則該2日之營收金額全憑告訴人蔡元豪單獨一
    人採人工計算，並未與店員即證人羅紹云會帳，故告訴人所
    指該2日之菜單總額與實收金額不符，是否可信，仍有疑義
    。
  (二)本案經原審當庭播放勘驗100年5月30日晚間8時32分至同日
    晚間8時33分餐廳監視器錄影光碟結果，被告於100年5月30
    日下午8時32分走至收銀台與店員羅紹云聊天至35分，於32
    分52秒以右手打開收銀機，以左手從褲子左邊口袋中似拿出
    物品低頭清點後，似將零錢逐個放入收銀機內下排格子中，
    接著從收銀機右上方格子中抽出紙鈔，33分一名穿著黑色上
    衣之男子（廚房工讀生林昌盛）走至櫃檯，被告將抽出之紙
    鈔放下，林昌盛將錢放在櫃檯上，被告將林昌盛放置之錢收
    入收銀機內，再拿起剛抽出之紙鈔，33分20秒將左手伸入褲
    子左邊口袋中，33分33秒被告關上收銀機，33分34秒右手伸
    向褲子右方口袋，整個過程中被告均邊與羅紹云聊天邊動作
    ，羅紹云除33分3秒時蹲下從櫃子內拿東西外，幾乎全程面
    對被告交談等情，此有原審勘驗筆錄附卷可憑（見原審卷第
    44頁）。且經證人羅紹云於原審證述：（法官當庭勘驗並提
    示前開100年5月30日餐廳監視器錄影光碟予證人羅紹云）10
    0年5月30日當時老闆不在，賴贊宇只有跟我說他要換零錢，
    我知道他打開收銀機是要換零錢，因為有時候老闆在時，老
    闆也是會讓其他員工動收銀機，有時候老闆不在，而收銀機
    裡面零錢不夠，我又在忙，我就會叫賴贊宇去幫我換零錢」
    等語明確（見原審卷第47-48頁）。是證人羅紹云前開關於
    「被告於100年5月30日有跟我說要換零錢」之陳述，核與原
    審勘驗100年5月30日晚間8時32分至同日晚間8時33分該餐廳
    監視器錄影畫面結果，被告係於與證人羅紹云面對面聊天過
    程中打開收銀機，且將零錢放入收銀機內及抽出紙鈔之舉動
    相符，足認證人羅紹云於原審關於「被告於100年5月30日事
    先有告知其要兌換零錢」之證詞，應屬可信。
  (三)復按證人所為之供述證言，係由證人陳述其所親身經歷事實
    之內容，而證人均係於體驗事實後之一段期間，方於警詢或
    檢察官偵訊時為陳述，更於其後之一段期間，始於審判中接
    受檢、辯或被告之詰問，受限於人之記憶能力及言語表達能
    力有限，本難期證人於警詢或檢察官偵訊時，能鉅細無遺完
    全供述呈現其所經歷之事實內容，更無從期待其於法院審理
    時，能一字不漏完全轉述先前所證述之內容。且人之記憶，
    隨著時間經過，難免漸趨模糊，尤其對案發經過之細節更易
    淡忘，或係與平常事務結合而產生記憶干擾現象使然，此乃
    一般人之記憶不可避免之自然缺陷，故倘若證人之主要陳述
    一致，應認為得採為裁判之基礎，非謂其中有一部分互有出
    入，即認全部證詞均屬無可採信。因此，詰問規則方容許遇
    有「關於證人記憶不清之事項，為喚起其記憶所必要者」、
    「證人為與先前不符之陳述時，其先前之陳述」之情形時，
    即使為主詰問亦可實施誘導詰問（刑事訴訟法第166條之1第
    3項第3款、第6款參照），以喚起證人之記憶，並為精確之
    言語表達。從而，經交互詰問後，於綜核證人歷次陳述之內
    容時（包括檢察官偵訊時之陳述、法院審理時之陳述，以及
    於容許警詢陳述做為證據時之警詢內容），自應著重於證人
    對於待證事實主要內容之先後陳述有無重大歧異，藉此以判
    斷其證言之證明力高低，不得僅因證人所供述之部分內容不
    確定，或於交互詰問過程中，就同一問題之回答有先後更正
    或不一致之處；或證人先前證述之內容，與其於交互詰問時
    所證述之內容未完全一致，即全盤否認證人證言之真實性。
    故證人之供述證言，前後雖稍有參差或互相矛盾，事實審法
    院非不可本於經驗法則，斟酌其他情形，作合理之比較，定
    其取捨，先予敘明。證人羅紹云於偵查中固曾證稱：我印象
    中被告於100年5月29日有先跟我說要換零錢，之後就自己去
    收銀機換錢，但100年5月30日這天，我印象中被告沒有跟我
    說要換零錢等語（見偵卷第12、13頁），惟證人羅紹云於偵
    查中證述關於「100年5月30日被告沒有跟我說要換零錢」等
    情，當時未經檢察官提示當日監視錄影畫面，證人羅紹云徒
    憑隨著時間經過，難免漸趨模糊之記憶，而於偵訊陳述關於
    「被告於100年5月30日並未事先告知其要兌換零錢」乙節，
    既經原審為喚起其記憶所必要，而當勘驗並提示100年5月30
    日餐廳監視器錄影光碟予證人羅紹云，經證人羅紹云於原審
    證述「被告於100年5月30日事先有告知其要兌換零錢」等情
    甚詳，已如前述，是證人羅紹云先後所為之陳述，固有不符
    ，惟依上開說明，難認其全部證詞均屬無可採信，而以其於
    原審之陳述始屬可信。
  (四)證人即告訴人蔡元豪另指證：被告竊盜手法係以假裝換零錢
    方式以少換多等語（見原審卷第44頁），惟經原審當庭播放
    100年5月30日晚間8時32分至同日晚間8時33分該餐廳監視錄
    影畫面，及100年5月31日晚間8時5分至同日晚間8時6分該餐
    廳監視錄影畫面，以及100年5月31日晚間8時55分至同日晚
    間8時57分該餐廳監視錄影畫面結果，被告於100年5月30日
    下午8時32分走至收銀台與店員羅紹云聊天至35分，於32分
    52秒以右手打開收銀機，以左手從褲子左邊口袋中似拿出物
    品低頭清點後，似將零錢逐個放入收銀機內下排格子中，接
    著從收銀機右上方格子中抽出紙鈔，33分一名穿著黑色上衣
    之男子（廚房工讀生林昌盛）走至櫃檯，被告將抽出之紙鈔
    放下，林昌盛將錢放在櫃檯上，被告將林昌盛放置之錢收入
    收銀機內，再拿起剛抽出之紙鈔，33分20秒將左手伸入褲子
    左邊口袋中，33分33秒被告關上收銀機，33分34秒右手伸向
    褲子右方口袋，整個過程中被告均邊與羅紹云聊天邊動作，
    羅紹云除33分3秒時蹲下從櫃子內拿東西外，幾乎全程面對
    被告交談。被告於100年5月31日20分5分42秒時打開收銀機
    ，20時5分44秒時被告從褲子左邊口袋中掏出錢，似將銅板
    放入收銀機內後，20時5分46秒時將錢放回左邊口袋，接著
    從收銀機內右上方格子中拿取2張紙紗放至左手，20時5分50
    秒以右手從褲子右方口袋中掏出紙鈔清點後，20時5分58秒
    放回右邊口袋內，20時6分2秒將一張紙鈔自收銀機中拿至鼻
    前後又放下，20時6分7秒從右邊口袋拿出紙鈔數後似將部分
    鈔票放入收銀機右上格子中，其餘鈔票握於左手，接著於收
    銀機內中間格子中抽出一張紙鈔，再次清點左手之鈔票後將
    自收銀機中間格中抽出之紙鈔放於鈔票疊後，將手伸至收銀
    機右上方格子處，動作無法辨識，於20時6分25秒關上收銀
    機。於100年5月31日20時55分至57分時有顧客至櫃檯點餐，
    當時櫃檯由被告一人負責料理餐點及結帳，被告於56分至57
    分時開啟收銀機結帳，並以右手放置不詳物品至長褲右邊口
    袋等情，此有原審勘驗筆錄附卷可憑（見原審卷第44、45、
    46頁）。被告固於100年5月30日、100年5月31日有將零錢、
    紙鈔放入收銀機內及抽出紙鈔之舉動，然被告放入收銀機內
    之零錢數量、紙鈔面額、張數及被告自收銀機抽出之紙鈔面
    額、張數，均無法由監視錄影畫面中予以明確辨識，則被告
    既有兌換之動作，惟被告放入收銀機內之零錢、紙鈔及自收
    銀機取出之紙鈔之數額均無法確認，自難憑空臆測被告係以
    少換多。
  (五)證人即告訴人蔡元豪雖又證稱：被告的工作是負責後面廚房
    飯類，前面是粥類，收銀機在前面，不是被告的工作區域，
    我只有1、2次親自拿錢給被告去換錢，但從未授權被告兌換
    收銀機之零錢，前面收銀機的工作不會有忙不過來需被告幫
    忙之情形等語（見原審卷第43頁），然經原審當庭勘驗100
    年5月31日晚間8時55分至同日晚間8時57分在該餐廳監視錄
    影畫面結果，100年5月31日晚間8時55分有顧客至櫃臺結帳
    ，當時櫃臺僅由被告一人負責料理餐點及結帳等情（見原審
    卷第46頁），證人蔡元豪於原審亦證述：可能是其他人在吃
    飯，被告會熱心才能去做他想做的事等語（見原審卷第46頁
    ），則據前揭監視錄影畫面及證人蔡元豪此部分證述，足見
    被告確有支援結帳操作收銀機之工作，自難徒以被告原分配
    工作係在廚房，遽予認定被告當然無權使用收銀機。
  (六)另依原審命證人蔡元豪提出100年5月30、31日該餐廳全日監
    視錄影光碟，並當庭勘驗100年5月30、31日該餐廳全日監視
    錄影畫面結果如下：
  (1)100年5月30日16時59分收銀機搬出放置於收銀櫃檯上，100
    年5月30日自16時59分起營業至21時13止，本日收銀櫃檯主
    要負責人員A女及B女，另C男、D男及疑似與A女為同一人之
    E女於收銀櫃檯幫忙並操作收銀機，上述人員操作收銀機之
    時均有顧客至收銀櫃檯點餐結帳時。上述期間除被告外曾使
    用過收銀機之人使用之時間點紀錄如下：
    A女於18時17分、23分、19時02分、07分、36分、53分、
      54分、20時31分、43分、59分操作收銀機。
    B女於18時1分、25分、27至28分、34分、36分、38分、44
      至45分、46分、51至52分、19時、19時21分、27分、31分
      、33至34分、35分、38分、41分、20時20分、23至24分、
      39分、40分、50分、51分、58分、21時11分操作收銀機。
    C男於17點10至11分、23至24分、34至35分、49至50分、
      53分、17時59分至18時、16時02分、10分、15分、54至55
      分、56分操作收銀機。
    D男於17點40、42至43分、48分、53分、17時21分操作收
      銀機。
    E女於17時8分、26至27分操作收銀機。
    此有勘驗筆錄附卷足考（見原審卷第56頁），據證人蔡元豪
    於原審證稱：上開畫面中穿著紅衣女子也就是A女，是店內
    員工羅紹云，負責收銀機工作，B女是另一位女員工，負責
    煮粥、收銀，C男是蔡元豪，D男是店內員工李杰倫，負責外
    場，支援廚房跟煮粥，E女也是羅紹云等語（見原審卷第56
    頁）。
  (2)100年5月31日17時6分收銀機已放置於櫃檯上，自100年5月
    31日自17時6分許開始營業至21時25分止，本日17時至19時
    、21時收銀櫃檯主要負責人員為A男及B女，本日19時至20時
    收銀櫃檯主要負責人員為被告及B女，被告於櫃檯幫忙料理
    餐點及結帳。上述期間除被告外曾使用過收銀機之人使用之
    時間點紀錄如下：
    A男於17時16分、27分、30分、32分、36分、38分、44分
      、57分、18時04分、07分、11分、15至16分、23分、35分
      、19時2分、36分操作收銀機。
    B女於17時37至38分、18時14分、17分、22分、32分34分
      、39分、41至42分、48至50分、19時18分20分、26分、20
      時13分操作收銀機。
    除21時13分、21分A男操作收銀機時無顧客至收銀櫃檯結
      帳外，A男、B女操作收銀機之時間均為顧客至收銀櫃檯點
      餐結帳時。
    此亦有勘驗筆錄附卷足考（見原審卷第56-57頁），且據證
    人蔡元豪於原審證稱：A男是我，B女是羅紹云等語（見原審
    卷第57頁）。
  (3)是據100年5月30、31日該餐廳全日監視錄影畫面，於100年5
    月30日除被告外，店內員工羅紹云、李杰倫及另名女性員工
    B女、店長蔡元豪均有多次操作收銀機；於100年5月31日則
    有被告、羅紹云、蔡元豪操作收銀機，是除被告以外，此2
    日均有被告以外之人結帳收銀，自無法排除被告以外之人結
    帳時計算金額或找換零錢之誤差。
  (七)綜上，告訴人之指訴既有前開重大瑕疵，且依公訴人之指訴
    ，及依本院前開調查所得之證據之結果，不能排除告訴人計
    算應營收數額錯誤，或其他使用收銀機之人結帳之錯誤所致
    ，自難僅因告訴人有瑕疵之指訴遽論被告竊盜罪責。
六、檢察官上訴意旨以：(一)證人羅紹云在該餐廳工作期間，大部
    分由被告載送回家，與被告關係密切，且告訴人於100年6月
    1日觀看監視器畫面，當時證人羅紹云確認被告偷錢，證人
    羅紹云於原審之證詞不足採信。(二)被告如欲換鈔，可由羅紹
    云或另一位收銀員謝旻嬛為之，實不需被告從廚房內出來換
    錢。(三)告訴人每日離開餐廳，必會檢查收銀機內有無足夠零
    錢，被告如要兌換自己口袋內的零錢，何需等告訴人不在店
    內時兌換，動機至為可疑等語，惟檢察官上開所述，仍屬片
    面臆測之詞，並未提出其他積極證據以實其說，洵非可採。
七、綜上所述，本件公訴人認被告涉犯刑法第320條第1項之竊盜
    罪嫌，所舉之證據與指出之證明方法，尚有合理之懷疑存在
    ，未得使本院確信被告涉有竊盜犯行。此外，依本院調查證
    據之結果，復查無其他積極證據可資認定被告有何本案罪行
    。則按犯罪事實應以證據為其認定基礎，如積極證據不足以
    證明被告犯罪，而依調查所得資料，在一般生活經驗上尚非
    不得另為其他有利被告之推定，本於罪疑惟輕法則，即應依
    法為無罪判決之諭知。原審以不能證明被告犯罪，諭知被告
    無罪，核無不合。檢察官上訴意旨仍執陳詞指摘原判決採證
    不當，為無理由，應予駁回。
八、末者，臺灣臺南地方法院檢察署100年度偵字第9967號併辦
    部分，雖認併案事實與本件被起訴部分有接續犯一罪關係，
    為起訴效力所及，應予併案審理，惟因本案被告既經諭知無
    罪，業如上述，是併案事實與本案即不生接續犯關係，自無
    從併案審理，應退由聲請併案之檢察官另為適當之處理，併
    予敘明。
據上論結，應依刑事訴訟法第368條，判決如主文。
本案經檢察官劉得鉦到庭執行職務。
中    華    民    國   100    年    12    月    22    日
                  刑事第二庭    審判長法  官  葉居正
                                      法  官  陳欽賢
                                      法  官  張桂美
以上正本證明與原本無異。
不得上訴。
                                      書記官  魏芝雯
中    華    民    國   100    年    12    月    22    日